【裁判字號】    96,訴,3637
【裁判日期】    970408
【裁判案由】    商標廢止
【裁判全文】
臺北高等行政法院判決
                                     96年度訴字第03637號
                              .
原      告  甲○○
送達代收人  乙○○
訴訟代理人  張慧明律師
被      告  經濟部智慧財產局
代  表  人  王美花（局長）住同上
訴訟代理人  丁○○
參  加  人  丙○○
上列當事人間因商標廢止事件，原告不服經濟部中華民國96年8
月29日經訴字第09606073730號訴願決定，提起行政訴訟，並經
本院裁定命參加人獨立參加本件被告之訴訟，本院判決如下：
    主  文
原告之訴駁回。
訴訟費用由原告負擔。
    事  實
一、事實概要：
    原告前於民國（下同）89年6月5日以「酒鄉老酒」商標（下
    稱系爭商標），指定使用於當時商標法施行細則第49條所定
    商品及服務分類表第33類之「香檳酒、白蘭地酒、威士忌酒
    、伏特加酒、水果酒、雞尾酒、清酒、高梁酒、五加皮酒、
    茅台酒、藥味酒、蘭姆酒、琴酒、杜松子酒、苦艾酒、人蔘
    酒、葡萄酒、米酒、烈酒、飯前酒、開胃酒、利口酒、梨酒
    、蘋果酒、李酒、甜酒、汽泡酒、蒸餾酒、蛇酒、潘趣酒、
    果露酒」等商品，向被告申請註冊，經被告審查核准列為註
    冊第988659號商標。嗣參加人於94年9月5日以系爭商標有商
    標法第57條第1項第2款之情形，向被告申請廢止其註冊。案
    經被告通知原告提出答辯後，以96年4月16日中台廢字第940
    251號商標廢止處分書為「第988659號『酒鄉老酒』商標之
    註冊應予廢止」之處分。原告不服，提起訴願，遭決定駁回
    ，遂提起本件行政訴訟。本院因認本件撤銷訴訟之結果，參
    加人之權利或法律上利益將受損害，乃依行政訴訟法第42條
    第1項規定，依職權裁定命參加人獨立參加本件被告之訴訟
    。
二、兩造聲明：
  (一)原告聲明：
  1.原處分及訴願決定均撤銷
  2.訴訟費用由被告負擔
  (二)被告聲明：
  1.駁回原告之訴。
  2.訴訟費用由原告負擔。
三、兩造之主張：
  (一)原告主張：
  1.按「商標註冊後有下列情形之一者，商標專責機關應依職權
    或據申請廢止其註冊：無正當事由迄未使用或繼續停止使用
    已滿三年者。」，為商標法第57條第1項第2款之規定。本款
    所稱之「正當事由」係指商標權人由於事實上之障礙或其他
    不可歸責於己之事由，以致無法使用註冊商標以生產製造、
    加工、揀選、批售、提供或經紀其指定之商品或服務而言（
    行政法院55年判字第301號判例參照）。
  2.金門高梁酒之創始人葉華成為原告叔叔，葉華成於39年間，
    於金門酒廠現址旁之金門城51號自宅成功研發高粱酒，並開
    設金城酒廠進行量產，其後因國軍十九軍官兵將高粱酒餽贈
    當年金門防衛司令官胡璉將軍，胡璉將軍乃以軍令禁止私人
    釀酒，因緣際會之下，葉華成遂成了軍方設置之「九龍江酒
    廠」的技術課長，85年正式更名為「金門酒廠」，從而葉華
    成即被尊為金門高梁酒的製酒鼻祖。
  3.原告未使用系爭商標具正當事由：
  (1)嗣葉華成將釀造高粱酒的技術傳予其侄（即原告），原告為
    發揚釀造技術，並使葉華成之事蹟載於酒史，遂於葉華成發
    跡地之古厝（即金門縣金城鎮金門城51號）成立仙洲酒莊，
    此有財政部核准酒製造業設立許可函文可稽，函文第三頁中
    亦明確表示：「．．．貴行號申報製酒工廠廠房面積八七‧
    九七平方公尺，如屬『工廠管理輔導法』列管範圍，應向工
    廠所在地之地方政府辦理工廠登記相關事宜，始得製造、加
    工，以免受罰。」，原告在取得財政部核准設立之菸酒製造
    業許可執照後，即與建築師討論設立製酒工廠等事宜，並向
    金門縣政府辦理工廠登記，然原告欲設立工廠所在地（即金
    門縣金城鎮金門城51號），依金門都市計畫土地使用分區使
    用類別係屬自然村住宅區，原告遂以其配偶呂梨真名義提出
    陳情，金門縣政府卻依「金門特定區計畫土地使用分區管制
    要點」第8條第1項規定與本府89年12月18日以（八九）府工
    字第八九五三一0六號函頒之「金門特定區計畫自然村許可
    無公害性小型工業設施認定執行要點」，認定本陳情有關申
    請於金門城南門51號設立酒莊與自然村開發容許使用之項目
    不符而駁回，但原告仍不斷向金門縣政府陳情，直至94年4
    月18日金門縣政府始再以書函告知菸酒管理法已經修正，陳
    情人可就近向製酒場所之直轄市或縣（市）主管機關申請酒
    製造業者之設立，並核轉財政部許可，陳情人呂梨真（即原
    告配偶）已再提出申請，惟自94年4月18迄今仍未獲金門縣
    政府回覆。此外，雖然申請酒廠設立屢遭阻礙，原告依然積
    極協同建築師討論酒廠建造事宜，之後始知製酒工廠所需土
    地面積甚大，若擬以原有金門城51號之土地面積建造酒莊，
    實屬不易，原告遂亦積極尋求取得周邊土地。但由於金門一
    嶼，可資利用之土地面積狹小，況多數土地皆屬國家管轄或
    已劃為國家公園區域範圍，故原告除向金門縣政府查詢其他
    可資利用為設立製酒工廠之土地外，亦持續不斷向金門縣政
    府陳請核准變更周遭土地為工業區，以期能儘速合法設立製
    酒工廠。由於菸酒管理法第10條規定：「已成立之公司、合
    夥或獨資事業及其他依法設立之農業組織申請菸酒製造業者
    之設立，必須檢附菸酒製造業者許可設立申請書、公司、商
    業登記證明文件或經其他主管機關核准設立之證明文件、工
    廠登記證明文件、生產及營運計畫表以及其他經中央主管機
    關規定應行檢附之文件等，向中央主管機關申請許可，經許
    可並領得許可執照者，始得產製及營業。」，因此礙於前述
    法令規定，原告申請之小型酒廠遲遲無法獲准，使得原告無
    法使用系爭商標製酒，此為商標法第57條第1項第2款所稱之
    正當事由，倘原告枉顧法律，未經許可自行釀酒，即為菸酒
    管理法第6條所述之「私酒」，而產製私酒根據菸酒管理法
    第46條，將處新臺幣十萬元以上一百萬元以下罰鍰。原告為
    避免觸法，於小型酒廠及依法取得菸酒製造業者設立執照之
    前，實無法使用系爭商標。
  (2)關於訴願決定書認定原告配偶呂梨真向金門縣政府請求核准
    在原「金城酒廠」地址（金門縣金城鎮金門城51號）設立家
    庭式小型酒廠之陳情書，並非依菸酒管理法第10條規定備齊
    相關書件向該府提出菸酒製造業者設立許可執照之申請，是
    原告所訴，經核均不可採一事，殊不知原告一再陳情之「金
    門縣金城鎮金門城51號」遲遲未獲金門縣政府同意變更為工
    業區，並准設立酒廠，試問原告如何能取得工廠登記證明文
    件，進而備齊相關書件向該府提出菸酒製造業者設立許可執
    照之申請？原告即使備齊菸酒製造業者許可設立申請書、公
    司、商業登記證明文件等相關書件，但未能提出工廠登記證
    明文件，中央主管機關仍不會許可原告之申請，並發給設立
    許可執照，被告未予審酌，實有未洽。
  (3)雖然原告礙於法令，無法自行製酒販賣，但原告已於96年4
    月30日簽訂授權酒嵿好酒股份有限公司（下稱酒嶺好酒公司
    ）製造販賣相關系爭商標可使用於酒類產品之使用契約書，
    關於訴願決定書中認定原告與酒嵿好酒公司之授權關係，欠
    缺授權契約等相關資料，附上原告與酒嵿好酒公司之授權使
    用契約書、授權登記申請書及被告機關核准授權登記之函文
    ，茲供參考。
  4.綜上所陳，原告無法使用系爭商標於酒類商品製造之事實，
    為商標法第57條第1項第2款所稱之正當事由，被告所為系爭
    商標之註冊應予廢止之處分，顯有違誤。
  (二)被告主張：
  1.系爭商標係於91年3月1日獲准註冊，指定使用於香檳酒、白
    蘭地酒、威士忌酒、伏特加酒等商品，經參加人實地訪查，
    結果發現原告並未有營業跡象，此外，並就金門、台北、台
    中、台南、高雄等地之同業進行訪查，亦均表示近3年內未
    曾見過或聽過有標示「酒鄉老酒」商標之香檳酒、白蘭地酒
    、威士忌酒、伏特加酒等商品行銷市面，是以系爭商標確有
    迄未使用或繼續停止使用已逾3年之情事。
  2.經被告依法將廢止申請之情事通知原告答辯，據原告於答辯
    時所檢送之資料均與系爭商標使用或註冊無關，此外，並無
    其他資料可資認定系爭商標有使用於香檳酒、白蘭地酒、威
    士忌酒、伏特加酒等商品之事實，從而系爭商標應有註冊後
    ，無正當事由迄未使用或繼續停止使用於其所指定使用之商
    品已滿3年之情事，自應依法廢止其註冊。
  3.至原告主張曾申請製酒業工廠時，遭金門縣政府駁回，現原
    告之配偶呂梨真已再提出申請，於小型酒廠核准前，礙於法
    令規定，原告無法使用系爭商標製酒，而為商標法第57條第
    1項第2款所稱之正當事由乙節，經核原告所檢送之證據資料
    ，除無原告之配偶呂梨真有再提出申請之相關資料外，依商
    標法第6條規定有關商標之使用態樣可知，無論係「將商標
    用於商品、服務或其有關之物件，或利用平面圖像、數位影
    音、電子媒體或其他媒介物足以使相關消費者認識其為商標
    」，均為商標之使用。又本款所稱之正當事由，係指原告由
    於事實上之障礙或其他不可歸責於己之事由，以致無法使用
    註冊商標以生產製造、加工、揀選、批售、提供或經紀其指
    定之商品或服務而言，實務上認為：「海運斷絕，原料缺乏
    或天災地變，以致廠房機器有重大損害，一時不能開工生產
    或銷售等情形，均屬不能使用之正當事由」（行政法院55
    年判字第301號判例參照）。由此可知，原告將其註冊商標
    使用於所指定商品之型態有多種，例如：生產製造、加工、
    揀選、批售或經紀均無不可，亦即商品是否為本身自行產製
    則無限制，本件原告既無法提出任何有關系爭商標使用之具
    體事證，所持理由及檢送之資料亦不能視為系爭商標3年未
    使用之正當事由。
  4.另就原告主張其雖礙於法令，無法自行製酒販賣，但有授權
    酒嵿好酒公司製造販賣相關系爭商標酒類產品乙節，依原告
    所檢送之授權使用契約書、授權登記申請書及本局授權登記
    函影本觀之，僅能證明原告與酒嵿好酒公司有簽訂系爭商標
    之授權使用契約書（自96年4月30日起至專用權期滿【即101
    年2月29日】為止），及已向商標主管機關為授權登記之事
    實，然除無被授權人使用系爭商標等相關資料外，其授權契
    約書之生效日期（96年4月30日）並已在本件參加人對系爭
    商標申請廢止日（94年9月5日）之後，亦不得執為有商標法
    第57條第1項第2款但書之適用，是原告之抗辯自不足採。
  (三)參加人未於準備程序及言詞辯論期日到場，亦未提出書狀作
    何聲明或陳述。
    理  由
一、本件訴訟繫屬中被告代表人蔡練生，於96年12月3日改為王
    美花，茲據新任代表人於97年3月7日具狀聲明承受訴訟，核
    無不合，應予准許。
二、按「商標註冊後有下列情形之一者，商標專責機關應依職權
    或據申請廢止其註冊：...... 二、無正當事由迄未使用或
    繼續停止使用已滿3年者。但被授權人有使用者，不在此限
    。」，為商標法第57條第1項第2款所明定。而「本法所稱商
    標之使用，指為行銷之目的，將商標用於商品服務或其有關
    之物件，或利用平面圖像、數位影音、電子媒體或其他媒介
    物足以使相關消費者認識其為商標」，同法第6條亦定有明
    文。
三、原告前於89年6月5日以「酒鄉老酒」商標，指定使用於當時
    商標法施行細則第49條所定商品及服務分類表第33類之「香
    檳酒、白蘭地酒、威士忌酒、伏特加酒、水果酒、雞尾酒、
    清酒、高梁酒、五加皮酒、茅台酒、藥味酒、蘭姆酒、琴酒
    、杜松子酒、苦艾酒、人蔘酒、葡萄酒、米酒、烈酒、飯前
    酒、開胃酒、利口酒、梨酒、蘋果酒、李酒、甜酒、汽泡酒
    、蒸餾酒、蛇酒、潘趣酒、果露酒」等商品，向被告申請註
    冊，經被告審查核准列為註冊第988659號商標。嗣參加人於
    94年9月5日以系爭商標有商標法第57條第1項第2款之情形，
    向被告申請廢止其註冊。案經被告審查，認系爭商標應有註
    冊後，無正當理由迄未使用或繼續停使用於其所指定使用之
    商品已滿3年之情事，乃依首揭法條規定，為系爭商標之註
    冊應予廢止之處分。原告不服，提起訴願，遭決定駁回，遂
    提起本件行政訴訟，並為如事實欄所載之主張。是本件應審
    究者厥為系爭商標是否有違反商標法第57條第1項第2款之規
    定，而應廢止其註冊？
四、本院之判斷：
  (一)經查，系爭商標係於91年3月1日獲准註冊，並指定使用於上
    述酒類商品，此有商標註冊證一紙附卷可參，而原告就系爭
    商標自91年3月1日核准時起，迄被告於96年4月16日作成系
    爭商標之註冊應予廢止處分之時止均未予使用之事實，則未
    予爭執，是以系爭商標有註冊後迄未使用已滿3年之事實，
    應堪認定。原告雖主張其以配偶呂梨真名義向金門縣政府申
    請於金門城南門51號設立製酒業工廠，惟礙於法令規定，迄
    未能取得工廠登記證明文件，致無法向財政部申請菸酒製造
    業許可執照，而無法使用系爭商標，應具正當事由等語，惟
    查，原告之妻呂梨真曾於91年12月16日向金門縣政府函詢土
    地使用分區工二可否設立製酒業工廠，經該府函覆略謂：金
    城鎮○○段217之1地號土地係屬金門特定區計畫第二種工業
    區，其使用類別未列第三種工業區禁止容許使用項目內，故
    本案若於第二種工業區內設立製酒業工廠，核與土地使用分
    區管制要點並無不符，此有金門縣政府92年1月8日府工都字
    第0920000018號函附卷可按（見原證3），是以原告縱未能
    於金門縣金城鎮金門城51號設立製酒業工廠，然其尚非不得
    於金城鎮○○段217之1地號土地設立製酒業工廠，是以原告
    於客觀上並無因事實上之障礙或其他不可歸責於己之事由，
    以致完全無法使用系爭商標於國內生產製造、加工、揀選、
    批售或經紀其所指定酒類商品之事實。況商標之使用態樣並
    不限於設立製酒業工廠自行生產所指定之酒類商品，尚包括
    其他以行銷為目的，將商標用於商品服務或其有關之物件，
    或利用平面圖像、數位影音、電子媒體或其他媒介物足以使
    相關消費者認識其為商標之行為，原告縱未能於金門縣金門
    城51號設立製酒業工廠，然其仍得以其他方式使用系爭商標
    ，自難謂其有何正當事由。
  (二)至原告主張訴願決定認定原告與酒嵿好酒公司之授權關係，
    欠缺授權契約等相關資料，顯有違誤乙節。經查，原告確有
    於96年4月30日與酒嵿好酒公司簽訂系爭商標專用權授權使
    用契約，並已於96年5月9日向被告申請授權登記在案，此有
    授權登記申請書及契約書可按，惟依上開資料尚無從證明酒
    嵿好酒公司已實際使用系爭商標，並足使相關消費者認識系
    爭商標，尚難僅憑原告授權酒嵿好酒公司使用系爭商標之事
    實，遽謂原告或其被授權人確已使用系爭商標於所指定商品
    ，更遑論原告上開授權使用之事實係發生於被告96年4月16
    日作成系爭商標之註冊應予廢止處分之後，是以原告執此而
    請求撤銷訴願決定及原處分，尚非有據。
五、綜上所述，被告以系爭商標有註冊後無正當事由迄未使用或
    繼續停止使用已滿3年之情事，依商標法第57條第1項第2款
    規定，而為系爭商標之註冊應予廢止之處分，核無違誤。訴
    願決定予以維持，亦無不合。原告仍執前詞，請求撤銷訴願
    決定及原處分，為無理由，應予駁回。
據上論結，本件原告之訴為無理由，爰依行政訴訟法第98條第1
項前段，判決如主文。
中    華    民    國    97    年    4     月    8     日
                    臺北高等行政法院第七庭
                              審判長法  官  李得灶
                                    法  官  林育如
                                    法  官  陳忠行
上為正本係照原本作成。
如不服本判決，應於送達後20日內，向本院提出上訴狀並表明上
訴理由，如於本判決宣示後送達前提起上訴者，應於判決送達後
20日內補提上訴理由書（須按他造人數附繕本）。
中    華    民    國    97    年     4    月    8     日
                                    書記官  蔡逸萱


司法院資訊處製作；財團法人民間司法改革基金會備份。
